臺灣高等法院刑事判決
109年度上訴字第3717號
上  訴  人  
即  被  告  洪政宏


上列上訴人因違反毒品危害防制條例案件，不服臺灣新北地方法
院109年度審訴字第927號，中華民國109年7月15日第一審判決（
起訴案號：臺灣新北地方檢察署109年度毒偵字第1096號），提
起上訴，本院判決如下：
    主  文
原判決撤銷。
本件公訴不受理。
    理  由
一、公訴意旨略以：被告甲○○基於施用第二級毒品之犯意，於民
    國109年2月9日上午10時許，在新北市中和區中興街上開住
    處內，以玻璃球燒烤之方式，施用第二級毒品甲基安非他命
    1次；又基於施用第一級毒品之犯意，於上開施用第二級毒
    品甲基安非他命後某時，在上開住處，以捲菸之方式，施用
    第一級毒品海洛因1次。因認被告涉犯毒品危害防制條例第1
    0條第1項之施用第一級毒品罪及同條第2項之施用第二級毒
    品罪嫌云云。
二、按起訴之程式違背規定者，應諭知不受理之判決，並得不經
    言詞辯論為之，刑事訴訟法第303條第1款、第307條分別定
    有明文。而施用第一、二級毒品為犯罪行為，毒品危害防制
    條例第10條設有處罰規定。故施用第一、二級毒品者，本應
    科以刑罰。惟基於刑事政策，對合於一定條件之施用者，則
    依同條例第20條之規定，施以觀察、勒戒及強制戒治之保安
    處分。又民國109年1月15日修正公布、同年7月15日施行之
    毒品危害防制條例第20條第3項規定，犯第10條之罪於觀察
    、勒戒或強制戒治執行完畢釋放後，3年後始再犯者，不論
    其行為係在新法施行生效前或施行生效後所為（同條例第35
    條之1第1、2款參照），均應適用同條第1、2項（即應先觀
    察勒戒或強制戒治）之規定，其修法理由謂：施用毒品者具
    「病患性犯人」之特質，並參諸世界各國之醫療經驗及醫學
    界之共識，咸認施用毒品成癮者，其心癮甚難戒除，如觀察
    、勒戒或強制戒治執行完畢釋放後，3年後始再有施用第一
    級、第二級毒品之行為者，足見其有戒除毒癮之可能，宜再
    採以觀察、勒戒方式戒除其身癮及以強制戒治方式戒除其心
    癮之措施，為能放寬觀察、勒戒或強制戒治制度之適用時機
    ，以協助施用者戒除毒癮，爰修正第3項。同條例第23條第2
    項亦配合修正為「觀察、勒戒或強制戒治執行完畢釋放後，
    3年內再犯第10條之罪者，檢察官或少年法院（地方法院少
    年法庭）應依法追訴或裁定交付審理。」可知本次修法對於
    施用毒品者施以觀察勒戒、強制戒治，或依法追訴（或裁定
    交付審理）之適用範圍，係確立初犯為具「病患性犯人」之
    特質應先經一完整之醫療處置，3年內再犯者應依法追訴（
    或裁定交付審理），3年後再犯則裁定觀察勒戒，殆無疑義
    。但對於3犯以上距最近1次觀察勒戒或強制戒治執行完畢釋
    放後，逾3年者，究應適用同條例第20條第3項或第23條第2
    項處理，本次修法未明確規定，惟基於罪刑法定之明確性原
    則、法文之文義解釋，參諸觀察勒戒等治療處置，乃結合醫
    師、觀護人、社工心理諮商等不同領域之專業人員參與之保
    安處分措施，目的除在戒除施用毒品者身癮、心癮之措施外
    ，並企圖重新塑造生活紀律，改變其病態行為，與刑罰之執
    行並不相同，無法以刑罰補充或替代上開醫療處置之特性。
    從而，3犯以上如距最近1次觀察、勒戒或強制戒治執行完畢
    釋放後，已逾3年者，其間縱經判刑、執行，究與觀察勒戒
    或強制戒治已經完整之治療療程不同，無法補充或替代上開
    之醫療處置，均應再予觀察勒戒之機會，方為適法（最高法
    院109年8月11日第3次刑事庭會議決議、109年度台上字第32
    40號判決意旨參照）。又新修正毒品危害防制條例第35條之
    1之立法理由所謂「應依修正後規定處理」即係「應依職權
    裁定觀察勒戒」，顯然脫逸法條本文之文義，不能據此任檢
    察官之「起訴」即為「觀察勒戒」之聲請，且不經被告表示
    意見逕為裁定，即有程序突襲之虞；何況被告經觀察勒戒後
    ，尚有可能須執行較原訂刑期為長之強制戒治處分，被告反
    而承受更不利之結果。
三、經查：上訴人即被告甲○○前於97年因施用毒品案件，經臺灣
    板橋地方法院(現更名為臺灣新北地方法院，即原審法院)以
    97年度毒聲字第818號裁定送觀察、勒戒後，因認無繼續施
    用傾向，於97年7月1日執行完畢釋放，並經臺灣新北地方檢
    察署檢察官以97年度毒偵字第2377號為不起訴處分確定；復
    於97年間，又因施用毒品案件，經原審以97年度訴字第5559
    號判決判處應執行有期徒刑9月確定；再因施用毒品案件，
    經原審以98年度訴字第4362號判決判處應執行有期徒刑11月
    確定；復因施用毒品案件，經原審以103年度簡字第4279號
    判決判處有期徒刑4月確定，於106年1月3日易科罰金執行完
    畢；又因施用毒品及傷害等案件，經原審分別以105年度審
    訴字第419號判決判處有期徒刑1年，再經本院以105年度上
    訴字第1735號判決駁回上訴而確定、以105年度簡字第2045
    號判決判處有期徒刑3月確定，上開2罪刑再經本院以105年
    度聲字第3501號裁定應執行有期徒刑1年2月確定，於106年1
    0月30日縮短刑期假釋出監付保護管束，嗣經撤銷假釋，入
    監執行殘刑有期徒刑4月17日，於108年5月27日縮刑期滿執
    行完畢；有本院被告前案紀錄表可查。因此，被告於109年2
    月9日再犯本案施用第一級、第二級毒品犯行，顯與其最近1
    次因施用毒品而經觀察、勒戒執行完畢釋放之97年7月1日相
    距已逾3年，依前述規定及說明，本案即應再予觀察、勒戒
    或強制戒治。雖檢察官前依修正前毒品危害防制條例規定提
    起公訴，起訴程序固未違背當時之規定，原審亦予以論罪科
    刑，然依新修正之毒品危害防制條例規定，本案已不得追訴
    ，檢察官逕行起訴，其起訴程序即已違背規定，應諭知不受
    理判決；原審予以論罪科刑，亦有違誤，被告上訴意旨雖未
    指摘及此，惟原判決既有上開可議，即屬無可維持，應由本
    院將原判決撤銷，諭知被告公訴不受理之判決，並不經言詞
    辯論為之。
據上論斷，應依刑事訴訟法第369條第1項前段、第364條、第303
條第1款、第307條，判決如主文。
中　　華　　民　　國　　109　年　　10　　月　　26　　日
                  刑事第八庭 審判長法　官 陳世宗
                                   法　官 呂寧莉
                                   法　官 周明鴻
以上正本證明與原本無異。
施用第一級毒品部分，如不服本判決，應於收受送達後20日內向
本院提出上訴書狀，其未敘述上訴之理由者並得於提起上訴後20
日內向本院補提理由書（均須按他造當事人之人數附繕本）「切
勿逕送上級法院」。
其餘部分不得上訴。
                                   書記官 謝雪紅
中　　華　　民　　國　　109 　年　　10　　月　　26　　日